【裁判字號】    91,訴,3642
【裁判日期】    920613
【裁判案由】    損害賠償
【裁判全文】
臺灣台北地方法院民事判決  九十一年訴字第三六四二號
    原      告    昇恒昌股份有限公司
    法定代理人    乙○○
    訴訟代理人    蔡俊有律師
    複  代理人    陳垚祥律師
    被      告    國雲公寓大廈管理維護股份有限公司
    法定代理人    甲○○
    訴訟代理人    曾劍虹律師
右當事人間侵權行為損害賠償事件，本院判決如左：
    主  文
原告之訴及假執行之聲請均駁回。
訴訟費用由原告負擔。
    事  實
甲、原告方面：
一、聲明：
(一)被告應給付原告新台幣（下同）一百零一萬零四百九十四元，及自起訴狀繕本送
    達之翌日起至清償日止，按年息百分之五計算之利息。
(二)原告願供擔保，請准宣告假執行。
二、陳述：
(一)原告係台北市○○○路五十七號八樓揚昇大樓住戶，被告則受訴外人揚昇大樓管
    理委員會（以下簡稱系爭管委會）之委託而管理維護大樓全體住戶人身財產安全
    。民國（下同）九十年九月十七日納莉颱風挾帶豪雨襲台，氣象台早有預報，為
    公眾週知之事實，而本大樓車道入口架設有擋水板設施，可防雨水侵入停車場，
    當日早上大樓管理委員會副主任委員葉吉松連續三次去電大樓一樓被告所僱用之
    管理服務人員值班櫃檯，表明其為大樓管理委員會副主任委員，並要求其立刻放
    下擋水板以防納莉颱風雨水侵入，惟均遭管理服務人員以總幹事未交代為由而拒
    絕，被告之受僱人即管理人員吳盤、陳正原執行職務有過失，疏未於車道入口處
    放下擋水板，致當晚雨水迅速入侵地下停車場，地下停車場二、三層全淹，一層
    淹水深一米五，致原告所有停放地下第二層停車場之TOYOTA570 701及地下第三
    層停車場之福斯八人座休旅車等汽車二輛遭浸壞，受有汽車價值減損之損害。而
    被告為公寓大廈管理維護公司，依據公寓大廈管理服務人管理辦法第十三條第一
    項第五款之規定，負有「公寓大廈及其周圍環境安全防災管理維護事項」之責任
    ，依據公寓大廈管理服務人管理辦法第十六條之規定，則管理服務人經受僱或受
    任執行職務時，應遵守誠實信用之原則，不得有不正當行為及違反或廢弛其應盡
    之義務。被告基於其與揚昇大樓管理委員會之約定，對大樓安全災害之預防有作
    為之義務，故就其所僱用之管理人執行職務，應盡相當之監督注意義務。惟原告
    公司之職員高安邦於九十年九月十六日晚上十時行經台北市○○○路系爭現場時
    ，該地段尚未淹水，發現被告之受僱人即管理人員吳盤、陳正原並未於地下室停
    車場入口放置沙包，亦未置放擋水板，顯見被告明知納莉颱風來襲，竟疏於注意
    監督其受僱人吳盤、陳正原於執行職務應將大樓已備之防水設施擋水板架起，故
    被告應負侵權行為之連帶損害賠償責任。
(二)查本大樓興建前，有鑑於台北市曾遭遇豪雨，故大樓設計時已注意到地下室安全
    及淹水問題，特別為擋水板之設置，放在地下一樓及地下二樓的車道邊，擋水板
    高度七六．五公分。而與此大樓相鄰之揚昇金融大樓設計與本大樓之設計完全相
    同，該大樓保全人員聽從指示，在車道上放下擋水板，結果地下室並未淹水，由
    此可知，假設保全人員將大樓二個車道擋水板放下，擋水板高出地面六十九公分
    ，絕對可以避免雨水侵入地下室淹水，原告及其他住戶即可免遭損害，被告未盡
    相當注意而監督受僱人吳盤、陳正原執行職務，致不法侵害原告權利，該受僱人
    之過失不作為及被告未盡注意監督義務，與損害之發生間有相當因果關係，故被
    告依民法第一百八十八條自應與受僱人吳盤、陳正原負連帶損害賠償責任，原告
    爰依民法第二百七十三條規定，請求被告給付。
(三)原告所受之損害，茲分述如後：
１、車號ＤＺ─０九四七號福斯八人座休旅車無法使用，只得折價以二十萬元出售，
    損失四十萬零八百四十五元。
２、車號ＤＬ─八０四０號ＴＯＹＯＴＡ570701小客車，剩餘價值僅存二十萬元，損
    失六十萬九千六百四十九元。
    右述各項損害，均係被告僱用執行職務之員工不法侵害所生之結果，而被告國雲
    公寓大廈管理維護股份有限公司為僱用人，對於原告自應負連帶賠償責任，為此
    提起本件訴訟。
三、對被告抗辯之陳述：
(一)被告當日並未於車道入口處放置四層高之沙包再加上擋水板，係淹水後抽水時，
    其受僱之管理員始放數個沙包以掩飾過失責任。
(二)揚昇大樓管理委員會，係依公寓大廈管理條例組織成立，依第三十五條規定，為
    具當事人能力之獨立團體，掌理同條例第四十條所定事項。故管委會僅能就其職
    務範圍內與他人訂立契約，無權代表住戶與他人訂立契約。關於綜合管理契約書
    第六條所定有關大樓住戶或區分所有權人權利義務之約定內容，逾越管委會之職
    務權責，侵害住戶區分所有權人之權利，對住戶區分所有權人自非有效。另一方
    面，該綜合管理契約存在於被告與揚昇大樓管理委員會間，原告既非契約當事人
    ，自不受契約之拘束。此外，依據保全業法第十五條規定，保全業於其保全人員
    因執行職務不法侵害委任人之權益時，與行為人負無過失之連帶損害賠償責任，
    上開綜合服務契約第六條各款賠償責任之限制，違反保全業法第十五條之規定，
    應屬無效。原告依民法第一百八十四條第一項前段、第一百八十八條第一項前段
    請求被告賠償，應不受被告抗辯最高賠償額三十萬元約定之拘束。
四、證據：提出綜合服務契約書、揚昇商業大樓九十年度第四次住戶大會會議記錄、
    統一發票、汽車買賣合約書、公寓大廈管理服務人管理辦法節本各一份、照片十
    二張，並聲請傳喚葉吉松、江春田、高安邦。
乙、被告方面：
    被告國雲公寓大廈管理維護股份有限公司未於最後言詞辯論期日未到場，惟據其
    之前到庭所為陳述及所提出之書狀，聲明及陳述如左：
一、聲明：
(一)原告之訴及其假執行之聲請均駁回。
(二)如受不利判決，被告願供擔保請准宣告免為假執行。
二、陳述：
(一)於九十年九月十七日，納莉颱風挾豪雨襲擊北台灣，因帶來大量雨勢，破壞台北
    二百年防洪計畫，又適逢漲潮，河水、海水倒灌，致水淹進入地下室而造成全台
    北市大樓地下室幾乎全部淹水，原告所在大樓區域亦同，此乃屬於天災之不可抗
    力之意外，被告管理員根本無從預知豪雨，自難謂有何疏失，且當時管理員已盡
    責在車道入口處堆置四層高之沙包再加上擋水板，因水大衝擊力巨大，導致沙包
    潰散而地下室進水，非當時人力可為，屬於天災，被告及其受僱人並無過失。該
    管理員並未違背作為義務亦無過失可言，自不負侵權行為損害賠償責任，原告亦
    不負連帶賠償責任。
(二)至原告所稱「納莉颱風挾豪雨襲台，氣象台早有預報」，則原告既能預見淹水之
    發生，何以仍要將汽車停放地下室，自冒淹水風險？由此可知，納莉颱風之雨勢
    、雨量，竟然破紀錄，造成地下室淹水之結果，顯非原告與被告管理員所能預見
    。
(三)當時值班保全員二人，或加上自動留下來幫忙之保全員一人，二人或三人合力亦
    不能將擋水板固定在車道口。大樓預置之擋水門太笨重，留守之人力無法安裝，
    要求被告之管理員將擋水板固定，實已超出被告受僱人之注意能力，非可歸責於
    保全員及被告。
(四)該次水災該地段之淹水高度高逾進入地下二樓之車道口旁之矮牆，故縱使被告之
    受僱人放下擋水板，亦不能阻止大水衝入地下室，故被告受僱人之不作為與損害
    發生間，欠缺相當因果關係。
(五)揚昇大樓及揚昇金融大樓兩大樓之車道口及圍牆高度、地基高度不同，不能相比
    擬。
(六)依據被告與揚昇大樓管理委員會所訂定之綜合管理契約第六條第一項後段約定：
    「公共設施設備以外之甲方（即揚昇大樓管委會）住戶或區分所有權人之個別財
    物，非乙方（即被告）負責之範圍。」等語。故除非有第六條第二、三項之例外
    情形，被告始負賠償責任。故被告對原告個別財物不負任何管理維護責任，自亦
    無所謂管理員未架設檔水板，以防雨水侵入之不作為侵權行為責任可言。換言之
    ，被告及管理員對原告個別財物既無管理維護作為義務，即無所謂違反作為義務
    而應負不作為侵權行為責任之餘地。
(七)原告既主張並非保全契約之當事人，則原告不得向被告主張保全業（員）未盡保
    全契約而請求債務不履行之損害賠償，其引用保全業法第十五條規定，保全業於
    其保全人員因執行職務不法侵害委任人之權益時，與行為人負無過失之連帶損害
    賠償責任，為無理由。
(八)此外，依據綜合管理契約第六條，被告就單一事件僅負最高三十萬元賠償額，原
    告逾此請求部分，應屬無理由。
三、證據：提出系爭車道入口及擋水板照片六張，並聲請履勘現場及傳喚吳盤、陳正
    原。
丙、本院依職權向台北市政府消防局、交通部中央氣象局函查納莉風災時各地水淹之
    高等及相關資料。
    理  由
甲、程序方面：
一、本件被告國雲公寓大廈管理維護股份有限公司經合法通知，未於最後言詞辯論期
    日到場，核無民事訴訟法第三百八十六條所列各款情形之一，爰依原告之聲請，
    由其一造辯論而為判決。
二、按當事人喪失訴訟能力或法定代理人死亡或其代理權消滅者，訴訟程序在有法定
    代理人或取得訴訟能力之本人，承受其訴訟以前當然停止，又承受訴訟人，於得
    為承受時，應即為承受之聲明，民事訴訟法第一百七十條、第一百七十五條第一
    項分別定有明文。經查，被告公司法定代理人於起訴時固為莊永源，惟於本件訴
    訟進行中之九十一年七月五日業已變更為甲○○，此有被告公司之變更登記表一
    件附卷可稽，故被告公司之法定代理人甲○○嗣於九十一年十一月二十二日聲明
    承受訴訟並委任訴訟代理人，參之前揭法條規定，即無不合，本院自應予以准許
    ，合先敘明。
乙、得心證之理由：
一、本件原告主張：原告係揚昇大樓住戶，被告則受揚昇大樓管理委員會之委託而管
    理維護大樓及其周圍環境安全防災等事項，並依據公寓大廈管理服務人管理辦法
    第十三條第一項第五款及第十六條之規定，及被告與揚昇大樓管理委員會之約定
    ，對大樓安全災害之預防有作為之義務；惟於九十年九月十七日納莉颱風挾豪雨
    襲台時，被告公司所僱用之管理人員執行職務疏未於車道入口處架設擋水板，致
    當晚雨水迅速入侵地下停車場，造成原告所有之汽車二輛遭浸壞；查本大樓設計
    時已注意到地下室安全及淹水問題，特別為擋水板之設置，放在地下一樓及地下
    二樓的車道邊，擋水板高度七六．五公分，高出地面六十九公分，絕對可以避免
    雨水侵入地下室，苟被告於納莉颱風來襲時能盡相當注意義務而其監督管理人員
    職務之執行，將大樓車道擋水板放下，即可避免雨水侵入地下室造成損害；故被
    告監督其受僱人執行職務有過失，致原告所有之汽車因水淹受損害，其過失不作
    為與損害發生間有相當因果關係；被告自應就其受僱人（即大樓管理員）之過失
    不作為侵權行為，與其受僱人負連帶賠償責任，為此爰依民法第一百八十四條第
    一項前段、第一百八十八條第一項前段及保全業法第十五條規定，請求被告賠償
    一百零一萬零四百九十四元，及自起訴狀繕本送達之翌日起至清償日止，按年息
    百分之五計算之利息等語。
二、被告則以：九十年九月十七日納莉颱風襲台挾帶大量雨勢，破壞台北二百年防洪
    計畫，加上適逢漲潮，河水、海水倒灌，致全台北市各大樓地下室幾乎全部淹水
    ，原告所在大樓區域亦同，此屬天災之不可抗力之意外，為被告僱用之管理員無
    從預知，自難謂被告之管理員有何疏失；且當時值班保全員二人，或加上自動留
    下來幫忙之保全員一人，二人或三人合力亦不能將擋水板固定在車道口，因大樓
    預置之擋水門太笨重，留守之人力無法安裝，故要求被告之管理員將擋水板固定
    實已超出被告受僱人之注意能力，非可歸責於保全員及被告，該管理員並未違背
    作為義務自無過失可言；又該次水災該地段之淹水高度高逾進入地下二樓之車道
    口旁之矮牆，故縱使被告之受僱人放下擋水板，亦不能阻止大水衝入地下室，揚
    昇大樓及揚昇金融大樓兩大樓之車道口及圍牆高度、地基高度不同，不能相比擬
    ，故被告受僱人之不作為與損害發生間，欠缺相當因果關係，從而被告之受僱人
    不負侵權行為損害賠償責任，被告亦不負連帶賠償責任；又依據被告與揚昇大樓
    管理委員會所訂定之綜合管理契約第六條第一項後段約定，被告對原告個別財物
    不負任何管理維護責任，自亦無所謂管理員未架設檔水板，以防雨水侵入之不作
    為侵權行為責任可言。換言之，被告及管理員對原告個別財物既無管理維護作為
    義務，即無所謂違反作為義務，而應負不作為侵權行為責任之餘地；再依據綜合
    管理契約第六條，被告就單一事件僅負最高三十萬元賠償額，原告逾此請求部分
    ，應屬無理由；另原告既主張並非保全契約之當事人，則原告不得向被告主張保
    全業（員）未盡保全契約而請求債務不履行之損害賠償，其引用保全業法第十五
    條規定，主張被告與行為人負無過失之連帶損害賠償責任，應屬無理等語，資為
    抗辯。
三、經查，被告前曾與揚昇大樓管理委員會簽訂綜合管理契約書（以下簡稱系爭契約
    ），受該管委會之委託而管理維護門牌號碼台北市○○○路五十五號、五十七號
    之揚昇商業大樓，原告則係台北市○○○路五十七號八樓揚昇商業大樓之住戶，
    於九十一年九月十七日發生納莉風災時，因大水衝入揚昇商業大樓地下停車場，
    致原告所有而停放該地下室之車輛受損等情，為兩造所不爭執，並有原告提出之
    綜合管理契約書影本一件、車輛受損照片三張、統一發票影本三紙、汽車買賣契
    約書影本一件在卷可憑，堪信為真實。
四、按不作為應負責侵權行為之責任者，以依法律或契約對於受損害人負有作為之義
    務者為限，最高法院五十八年度台上字第一０六四號裁判可資參照。本件原告雖
    主張：依據公寓大廈管理服務人管理辦法第十三條第一項第五款之規定，被告負
    有「公寓大廈及其周圍環境安全防災管理維護事項」之責任，及依據該辦法第十
    六條之規定，「管理服務人經受僱或受任執行職務時，應遵守誠實信用之原則，
    不得有不正當行為及違反或廢弛其應盡之義務」，故被告有防災之作為等語；惟
    上開規定係以管理之觀點而就被告從事業務之內容予以概括規範，至被告實際可
    享受之權利及應負之義務，自應悉以契約之內容為據，況被告並非負有公法上義
    務之政府機關，其作為義務之範圍與程度，尤與其所受之對價即管理維護費用息
    息相關，此即被告與系爭管理委員會雙方於簽訂之系爭契約第六條第一款約明：
    「乙方（即被告）因所派人員執行本契約職務疏失，致甲方（系爭管委會）公共
    分所有權人之個別財物，非乙方負責之範圍。」等語而對被告所負之責任有所限
    制之緣故。從而原告主張被告應就系爭大樓公共設施設備以外之原告個人財產負
    責，自屬無據。至原告雖又主張前揭系爭綜合管理契約第六條約定，因違反保全
    業法第十五條關於「保全業於其保全人員因執行職務不法侵害委任人之權益時，
    應與行為人負無過失之連帶損害賠償責任」之規定而無效云云；惟查，被告係管
    理維護股份有限公司，並非保全業者一節，有被告公司變更登記表一件在卷可稽
    ，是原告主張應適用保全業法之規定而規範被告，已屬無據。再者，九十年九月
    十七日納莉颱風襲台挾帶大量雨勢，由於颱風停留時間過久及其貫穿之特殊路線
    所致，臺灣地區降下豐沛雨量，多處地方單日降雨量皆刷新歷史紀錄，造成北臺
    灣嚴重水患及台北市區大樓地下室淹水之結果，有交通部中央氣象局九十二年三
    月二十一日中象參字第０九二０００一五０五號函及台北市政府消防局九十二年
    三月二十六日北市消預字第０九二三０七九八一００號函各一件在卷足憑，再參
    酌證人高安邦即原告公司之職員亦到庭證稱：「因為當時停電了，我有看到有人
    拿手電筒，我想他們是到地下室去了，那時人行道已經慢慢有淹起來起來，水有
    慢慢滲進地下停車場，因為太黑了，我沒有手電筒，所以沒有下去停車場，因為
    這樣子比較危險」等語，並綜觀原告所提出照片十二張，可知九十年九月十七日
    水災發生時，依系爭地點之水流速度及水深、停車場門口之坡度及系爭不鏽鋼製
    擋水板之重量，實不能期待受僱於被告之管理人員冒生命危險進入地下一樓及地
    下二樓的車道邊抬出擋水板架設固定於車道口而有作為義務。從而參之首揭最高
    法院裁判意旨，原告主張被告應負不作為之侵權行為損害賠償責任，難認有理。
五、綜上所述，原告既非本件系爭契約之當事人，又未提出其他證據舉證證明被告依
    法或依契約有任何作為義務，且依事發當時之客觀情狀，亦難認被告或其受僱人
    有應作為而未作為之不法行為，從而原告主張被告應就其受僱人不作為之侵權行
    為負損害賠償責任，並依民法第一百八十四條第一項前段、第一百八十八條第一
    項前段及保全業法第十五條等規定，賠償原告一百零一萬零四百九十四元，及自
    起訴狀繕本送達之翌日起至清償日止，按年息百分之五計算之利息，洵屬無據，
    應予駁回。至其所為假執行之聲請，亦因前揭訴之駁回而失所附麗，應併予駁回
    。
六、本件判決事證已臻明確，兩造其餘攻擊防禦及舉證，核與判決結果無影響，爰不
    另一一論述，附此敘明。
七、據上論結，本件原告之訴為無理由，依民事訴訟法第三百八十五條第一項前段、
    第七十八條，判決如主文。
中      華      民      國    九十二    年      六      月     十三     日
                                      民事第六庭  法      官  黃蓓蓓
右為正本係照原本作成
如對本判決上訴，須於判決送達後廿日內向本院提出上訴狀
中      華      民      國    九十二    年      六      月     十六     日
                                                  法院書記官  柯金珠


司法院資訊處製作；財團法人民間司法改革基金會備份。
